臺灣高等法院民事判決
110年度重家上字第48號
上  訴  人  張瑄  
訴訟代理人  徐瑞霞律師
上  訴  人  沈基煌
上列當事人間請求塗銷不動產所有權移轉登記等事件，上訴人對
於中華民國110年3月24日臺灣新北地方法院第一審判決（109年
度重家訴字第3號），各自提起上訴，本院於111年1月18日言詞
辯論終結，判決如下：
    主      文
兩造上訴均駁回。
第二審訴訟費用由兩造各自負擔。
原判決主文第一項後段更正為「自民國一Ο九年八月十八日起至
清償日止，按週年利率百分之五計算之利息」。
    事實及理由
一、上訴人張瑄（下稱其名）主張：兩造原為夫妻，民國107年8
    月22日經法院和解離婚。兩造曾於106年4月11日經法院調解
    成立，伊同意於同年月30日前將坐落新北市○○區○○段00
    地號土地（權利範圍92/10000，下稱系爭土地），及其上門
    牌號碼新北市○○區○○路000號3樓房屋（下稱系爭房屋，
    與系爭土地合稱系爭不動產）所有權應有部分三分之一移轉
    登記予沈基煌（下稱系爭調解），但附有沈基煌與外遇第三
    者有不正常往來關係得撤銷之條件，因沈基煌於系爭調解後
    仍與外遇第三者有不正常往來關係，伊於107年8月20日對沈
    基煌為撤銷贈與之意思表示，惟沈基煌仍於109年4月16日依
    系爭調解辦理系爭不動產之移轉登記，侵害伊之所有權，無
    法律上之原因受有利益，致伊受有損害。又沈基煌在兩造婚
    姻關係存續期間發生婚外情，於104年間多次承諾給付伊新
    臺幣（下同）480萬元，迄未給付，爰依民法第767條第1項
    中段、第179條規定，求為擇一判命沈基煌塗銷系爭不動產
    之所有權移轉登記；依承諾書約定，判命沈基煌給付480萬
    元及自起訴狀繕本送達翌日起算之法定遲延利息，及以供擔
    保為條件之假執行宣告語等語（未繫屬本院部分，非本院審
    理範圍，不另贅述）。
二、上訴人沈基煌（下稱其名）則以：伊依系爭調解辦理系爭不
    動產之所有權移轉登記，非無法律上之原因，張瑄無權撤銷
    ，伊亦無於系爭調解後與第三者有不正常往來關係。又伊同
    意給付張瑄480萬元，已經兩造合意將伊為要保人之保單變
    更為張瑄名義方式代金錢之清償，且經張瑄受領，債務已經
    消滅等語，資為抗辯。 
三、原審為張瑄一部勝訴、一部敗訴之判決，即判命沈基煌給付
    張瑄787萬7,850元及自109年8月18日起算之法定遲延利息，
    及准免假執行之宣告，並駁回張瑄其餘之訴及假執行之聲請
    ，兩造各就其敗訴部分，提起一部上訴，張瑄上訴及答辯聲
    明：㈠原判決關於駁回張瑄後開第二項之訴部分廢棄。㈡沈
    基煌應塗銷系爭不動產於109年4月16日以調解移轉為原因之
    所有權移轉登記。㈢沈基煌之上訴駁回。沈基煌上訴及答辯
    聲明：㈠原判決關於命沈基煌給付逾307萬7,850元本息部分
    廢棄。㈡上開廢棄部分，張瑄在第一審之訴及假執行之聲請
    均駁回。㈢張瑄之上訴駁回（兩造其餘敗訴部分，未據聲明
    不服，已告確定）。
四、張瑄主張兩造原為夫妻，於107年8月22日經法院和解離婚。
　　兩造於106年4月11日成立系爭調解，張瑄同意將系爭不動產
    所有權應有部分三分之一移轉予登記予沈基煌，系爭不動產
    於109年4月16日辦畢所有權移轉登記，登記原因為調解移轉
    。及沈基煌於104年間同意給付張瑄480萬元等情，業據其提
    出戶籍謄本、和解筆錄、調解筆錄、土地及建物登記謄本、
    承諾書、離婚協議書為證（見原審卷第31至38、159至165、
    169至171頁），且為沈基煌所不爭執，堪信為真。本件應審
    酌者為：張瑄得否以沈基煌與外遇第三者有不正常往來關係
    撤銷系爭調解關於移轉系爭不動產之意思表示？兩造有無合
    意將沈基煌為要保人之保單，變更要保人為張瑄，代480萬
    元金錢之清償？
五、本院判斷如下：
　㈠關於張瑄得否以沈基煌與外遇第三者有不正常往來關係撤銷
    系爭調解關於移轉系爭不動產移轉之意思表示部分：
　⒈按訴訟上之和解兼具私法上之法律行為及公法上之訴訟行為
    ，一面以就私法上之法律關係止息爭執為目的，而生私法上
    法律效果之行為，一面又以終結訴訟或訴訟之某爭點為目的
    ，而生訴訟法上效果之訴訟行為，兩者之間有合一不可分離
    關係。在訴訟上當事人固可以無效或得撤銷之原因請求繼續
    審判；於實體法上，於有給付不能或給付遲延之原因而合於
    解除契約要件時，亦得行使解除權。惟訴訟上之和解，既同
    為公法上之訴訟行為，和解本身不得附條件或作為私權標的
    ，該和解之當事人自不能任意以契約另行推翻之，調解亦同
    。
  ⒉查沈基煌於106年3月間起訴主張：兩造於104年11月17日協
    議離婚，約定沈基煌所有系爭不動產歸張瑄所有，並附有系
    爭房屋應予沈基煌居住至死亡為止之條件，沈基煌於同年月
    25日以贈與為原因將系爭不動產所有權全部移轉登記予張
    瑄。惟張瑄事後拒予辦理離婚登記，且不讓沈基煌居住系爭
    房屋，其業依民法第416條規定撤銷贈與之意思表示，並聲
    明求為判命張瑄返還系爭不動產。嗣兩造於106年4月11日經
    法院調解成立，調解條款為：⑴兩造同意自106年4月12日起
    在系爭房屋履行同居義務。⑵張瑄同意於106年4月30日前將
    系爭不動產所有權移轉予沈基煌及兩造之子即訴外人沈鈺傑
    各三分之一。⑶沈基煌其餘請求拋棄。有臺灣新北地方法院
    106年度家調字第341號影卷（下稱系爭調解卷）附起訴狀足
    參（證物外放），並有卷附調解筆錄足佐（見原審卷第37至
    38頁）。沈基煌於系爭調解事件中主張之法律關係乃撤銷贈
    與後回復系爭不動產原狀之請求權，而系爭調解有關張瑄同
    意移轉系爭不動產所有權應有部分三分之一予沈基煌之條款
    ，係依沈基煌主張之法律關係為之，並非兩造間另以系爭調
    解成立私法上之贈與契約，且系爭不動產應有部分三分之一
    於109年4月16日移轉登記予沈基煌，亦係以調解移轉為登記
    之原因，並非贈與，亦有卷附土地及建物登記謄本足參（見
    原審卷第159、161頁）。張瑄雖以國稅局檢附之贈與稅申報
    書、贈與稅不計入贈與總額證明書、贈與稅聲明事項、土地
    增值稅繳款書等件（見本院卷第209至227頁），主張系爭不
    動產係其贈與云云。惟沈基煌持調解筆錄代位申報贈與，國
    稅局審核結果認106年3月13日時兩造為夫妻關係，擬核定不
    計入贈與（見本院卷第219頁），係為申報稅賦或減免所為
    ，而系爭調解有關系爭不動產之條款係兩造就沈基煌主張之
    法律關係及聲明所為之讓步，並非贈與，不因沈基煌為申報
    稅賦記載為贈與而變更。故沈基煌取得系爭不動產應有部分
    三分之一之所有權，並非張瑄所贈與。
  ⒊張瑄雖以調解紀錄表及系爭調解程序筆錄所載 「如聲請人
    （即沈基煌）與第三者有不正常往來關係，經相對人（即張
    瑄）發現，相對人將撤銷本件對聲請人不動產贈與」（見系
    爭調解卷第155、163頁、本院卷第41頁），及沈鈺傑於另案
    之證述（見原審卷第43至48頁），主張系爭調解係一附有撤
    銷之條件云云。惟系爭調解內容並無張瑄得撤銷之條款，而
    兩造在調解筆錄以外所為約定，自非調解內容之一部分，且
    系爭調解係依沈基煌聲請之標的成立，並非贈與契約，已如
    前述，張瑄自無從為撤銷贈與之意思表示。況調解本身不得
    附條件或作為私權標的，當事人不能任意以契約另行推翻之
    ，故張瑄不得以沈基煌與第三人有不正常往來關係，撤銷系
    爭調解關於移轉系爭不動產予沈基煌之意思表示。張瑄聲請
    傳喚周紫涵律師證明系爭調解時，兩造約定沈基煌如與第三
    者有不正常往來關係，張瑄得撤銷贈與等情，核無必要。
　⒋綜上，沈基煌依系爭調解取得系爭不動產之所有權，兩造不
    得另約定張瑄得撤銷系爭調解之意思表示，故張瑄主張撤銷
    系爭不動產所為之贈與，依民法第767條第1項中段、第179
    條規定，請求沈基煌塗銷系爭不動產所有權移轉登記，即屬
    無據。
  ㈡關於兩造有無合意將沈基煌為要保人之保單，變更要保人為
    張瑄，代480萬元金錢之清償部分：
  ⒈按依債之本旨，對債權人為清償，經其受領者，債之關係消
    滅，為民法第309條第1項定有明文。是債務人之清償債務，
    原應依債務之本旨而為履行，不得以他種給付，以代原定之
    給付。然為事實上之便利，債務人以他種給付代原定之給付
    ，而債權人亦經承諾，且已受領者，依同法第319條規定，
    其債之關係歸於消滅，即所謂代物清償。張瑄主張沈基煌於
    104年間多次承諾給付其480萬元之事實，業據其提出承諾書
    、離婚協議書為證（見原審卷第163、165、169至171頁），
    且為沈基煌所不爭執，堪信為真。沈基煌辯稱兩造合意將沈
    基煌為要保人之保單，變更要保人為張瑄抵償等情，既為張
    瑄所否認，即應舉證證明之。
  ⒉沈基煌所舉證人林秀英證稱：沈基煌以自己為要保人，向伊
    買了儲蓄險、壽險、醫療險保單。張瑄曾打電話給伊，說沈
    基煌找越南妹按摩，伊印象中曾與沈基煌之妹即訴外人葉寶
    美同至至沈基煌永貞路的家，張瑄表示婚後一直在事務所上
    班，沒有領取薪資，兩造當時有討論將沈基煌投保之保單要
    保人變更為張瑄，沈基煌也同意把台灣人壽及新光人壽之保
    險要保人變更為張瑄。伊跟兩造一起討論，伊有提到用保單
    價值作為張瑄薪資的補貼，但確定的內容兩造比較清楚。伊
    到沈基煌事務所辦理要保人變更時，當時有講到希望用保單
    的內容作為薪資的補償，至於兩造的真意為何，伊不清楚等
    語（見本院卷第174至177頁）。是依林秀英之證述可知，以
    保單價值作為薪資補償或抵償係林秀英之建議，林秀英並不
    知兩造之真意及確定之內容。
　⒊以沈基煌為要保人投保之保單在台灣人壽計8張，新光人壽為
    6張，台灣人壽保單其中7張於104年10月27日要保人變更 為
    張瑄，於同年月26日保單價值合計為425萬6,687元，另1張
    於同年11月23日變更，保單價值為66萬8,696元；新光人壽
    之保單，則分別於104年11月26日、12月8日變更，保單價值
    合計207萬3,325元，有卷附台灣人壽投保資料、契約內容變
    更批單足參（見原審卷第297、299、301至315、317至327頁
    ）。而兩造於104年11月17日簽立離婚協議書，協議書約款
    三、關於夫妻財產處理（二）約定：男方（即沈基煌）應償
    還積欠女方（即張瑄）薪資計480萬元（每月2萬元，以20年
    計算），將款項自104年11月8日起一週內，滙入女方指定之
    帳戶（依據104年9月15日、28日承諾書），逾期加計懲罰性
    利息20%。（四）約定：男方同意財產全部給女方（依據104
    年9月28日承諾書），包含現金……、「保險單之受益金」等
    等，有離婚協議書可參（見原審卷第169至171頁）。倘兩造
    有以變更保單要保人之方式清償480萬元之合意，則兩造於1
    04年11月17日協議離婚時，沈基煌已將台灣人壽保單價值合
    計425萬6,687元之保單要保人變更為張瑄，沈基煌承諾給付
    480萬元之債務應已消滅或僅小部分未清償，衡情即無可能
    再約定沈基煌尚欠張瑄480萬元薪資應於104年11月8日起一
    週內償還，逾期加計高額利息，並另約定沈基煌同意將保險
    單之受益金給付張瑄。堪認兩造並無達成將沈基煌為要保人
    之保單，變更保單要保人為張瑄，代480萬元清償之合意，
    故證人林秀英前開證述，尚不足為沈基煌有利之證明。沈基
    煌所辯其給付480萬元之債務已經因代物清償消滅云云，尚
    屬無據。
六、綜上所述，張瑄依承諾書約定，請求沈基煌給付480萬元及
    自起訴狀繕本送達（109年8月17日，見原審卷第213頁）翌
    日即109年8月18日（原判決主文及理由誤載為107年8月18日
    ）起至清償日止，按週年利率5%計算之利息，為有理由。依
    民法第767條第1項、第179條規定，請求沈基煌移轉塗銷系
    爭不動產所有權之移轉登記，為無理由，不應准許。從而，
    原審就前開應准許部分，為沈基煌敗訴之判決，並為准免假
    執行之宣告；就不應准許部分，駁回張瑄之訴，均無不合。
    上訴論旨各自指摘原判決該部分不當，求予廢棄改判，為無
    理由，均應駁回上訴。此外，本件起訴狀繕本於109年8月17
    日送達，原判決主文第一項所命利息起算日記載為107年8月
    18日，顯為誤寫之錯誤，爰依家事事件法第51條準用民事訴
    訟法第232條第1項規定，逕予更正之，以資適法。
七、本件事證已臻明確，兩造其餘之攻擊或防禦方法及所用之證
    據，經本院斟酌後，認為均不足以影響本判決之結果，爰不
    逐一論列，附此敘明。
八、據上論結，本件兩造之上訴均為無理由，依民事訴訟法第44
    9條第1項、第78條，判決如主文。
中　　華　　民　　國　　111 　年　　2 　　月　　22　　日
                    家事法庭   
                        審判長法  官  王怡雯
                              法  官  王育珍
                              法  官  吳素勤
正本係照原本作成。
如不服本判決，應於收受送達後20日內向本院提出上訴書狀，其
未表明上訴理由者，應於提出上訴後20日內向本院補提理由書狀
（均須按他造當事人之人數附繕本）上訴時應提出委任律師或具
有律師資格之人之委任狀；委任有律師資格者，另應附具律師資
格證書及釋明委任人與受任人有民事訴訟法第466 條之1第1項但
書或第2項所定關係之釋明文書影本。如委任律師提起上訴者，
應一併繳納上訴審裁判費。
中　　華　　民　　國　　111 　年　　2 　　月　　23　　日
　　　　　　　　　　　　    　書記官　林敬傑